臺灣南投地方法院民事判決
110年度原訴字第16號
原      告  陳惠玲  

訴訟代理人  吳昀陞律師
被      告  張惠子  
            高慈萍  
            高慈琳  
兼  上三人
訴訟代理人  高啟恩  

上  四  人
共      同
訴訟代理人  張博鍾律師
上列當事人間確認土地使用權存在等事件，本院於民國111年10
月25日言詞辯論終結，茲判決如下：
    主  文
原告之訴及假執行之聲請均駁回。
訴訟費用由原告負擔。
　　事實及理由
一、原告起訴主張略以：
　㈠坐落南投縣○○鄉○○段000地號、407地號土地(下分別稱403地
    號、407地號土地，合稱系爭土地)為國有原住民保留地，管
    理者為原住民族委員會。原告之祖父陳忠義為系爭土地之原
    始使用人，且曾於407地號土地興建門牌號碼南投縣○○鄉○○
    村0鄰0號之建物(下稱系爭建物)供居住使用，其子女亦均設
    籍在系爭建物，嗣陳忠義於民國65年9月28日死亡後，由其
    配偶林梅蓮繼續使用系爭土地，並經南投縣仁愛鄉公所(下
    稱仁愛鄉公所)於71年2月9日調查認定林梅蓮為實際使用人
    而准予登記無償使用。嗣林梅蓮將系爭土地之使用權讓與其
    子即原告之父陳忠誠，陳忠誠於80年6月28日死亡後，由原
    告繼承取得系爭土地之使用權，則原告就系爭土地乃有合法
    占有使用權。
　㈡惟系爭土地遭被告之被繼承人高明輝無權占有並於其上種植
    農作物，高明輝於110年1月11日死亡後，仍由被告繼續無權
    占有使用中，兩造經仁愛鄉公所調處不成，被告迄今仍拒絕
    將系爭土地返還予原告，核屬無權占有使用系爭土地，則兩
    造就系爭土地占有權利之存否並不明確，致原告法律上地位
    有不安之狀態，且能以本件確認判決將之除去，原告提起本
    件訴訟即具有確認利益。
　㈢再者，被告雖提出高明輝與原告叔叔陳正義於77年7月20日簽
    立之山地保留地讓渡契約書(下稱系爭讓渡契約)，惟系爭讓
    渡契約形式上應非真正，且依其內容，契約標的僅記載土地
    坐落區域，並未就土地地號為特定標示，即無從知悉系爭讓
    渡契約之契約標的為何筆土地。退步言，縱認系爭讓渡契約
    之內容為真正，惟系爭讓渡契約簽約時，林梅蓮始為真正具
    有使用權利之人，陳正義未經林梅蓮同意而簽立系爭讓渡契
    約，核屬無權處分。又系爭讓渡契約係將約定將系爭土地耕
    作權讓與高明輝，已違反原住民保留地開發管理辦法第15條
    之規定，依民法第71條規定，應屬無效，爰依民法第962條
    規定提起本訴。並聲明：確認原告就系爭土地有使用權存在
    ；被告應將系爭土地如附圖所示：編號403⑴面積503平方公
    尺及編號407⑴面積526平方公尺之農作物（下稱系爭農作物
    ）移除，並將該部分土地返還原告；願供擔保，請准宣告假
    執行。
二、被告則抗辯略以：
　㈠原告固主張就系爭土地有無占有使用權並不明確乙節有確認
    利益，惟占有乃一事實狀態而非法律關係，縱經民事法院判
    決確認，亦不能除去該不安之狀態，故原告之起訴並無確認
    利益。
　㈡依系爭讓渡契約之記載，高明輝於77年7月20日係經林梅蓮及
    陳正義之同意而取得系爭土地之合法使用權，且依系爭讓渡
    契約之簽立時間，應適用臺灣省山地保留地管理辦法，而非
    現行之原住民保留地開發管理辦法；又依仁愛鄉公所之山地
    保留地土地調查清冊所載，仁愛鄉公所僅就系爭土地當時之
    現況調查並輔導設定耕作權，並非就系爭土地為任何權利登
    記，則陳忠義、林梅蓮、陳忠誠等人均未曾就系爭土地辦理
    申請登記，亦未曾取得耕作權、地上權、無償使用權等權利
    ，即無所謂繼承陳忠義之使用權可言，且系爭讓渡契約之約
    定亦無違反臺灣省山地保留地管理辦法第8條所定不得讓與
    之規定。再者，依臺灣省山地保留地管理辦法第8條第1項之
    規定，至多僅生主管機關得終止租賃或使用契約或訴請法院
    判決確定後撤銷其耕作權或地上權之法律效果，尚非無效。
　㈢此外，原告於84年間即已知悉被告占有使用系爭土地，依民
    法963條規定，原告本件起訴顯已罹於1年之消滅時效。並聲
    明：如主文第1項所示。
三、兩造不爭執之事項：
　㈠兩造、高明輝（110年1月11日死亡）、陳忠義（65年9月28日
    死亡）、林梅蓮（80年6月28日死亡）、陳正義，均為原住
    民。
　㈡系爭土地於58年9月30日土地總登記時劃定為國有之原住民保
    留地，管理者為原住民族委員會。
　㈢系爭土地依南投縣仁愛鄉公所84年度調查現況情形，使用人
    為高明輝；權源類別：轉讓；地上物情形：種植茶樹（一年
    生），原使用人為山胞陳忠義。
　㈣系爭土地在南投縣山地人民使用山地保留地未辦登記租用土
    地調查清冊、臺灣省南投縣仁愛鄉山地保留地土地調查清冊
    、臺灣省南投縣仁愛鄉翠巒段山地保留地地籍清冊，均記載
    使用人為陳忠義，71年間使用人改登記為林梅蓮（陳忠義之
    配偶）。
　㈤高明輝於110年1月11日死亡後，其繼承人為被告；原告為陳
    忠義之女，陳忠義與陳正義為兄弟。
　㈥系爭土地自77年7月20日後由高明輝及被告使用迄今，原告於
    上開期間並未實際占有使用系爭土地。
四、兩造爭執之事項：
　㈠原告請求確認系爭土地有使用權存在，是否有確認利益及有
    無理由？
　㈡原告得否依民法962條規定請求被告移除系爭土地上之農作物
    及返還土地？被告是否有合法占有使用系爭土地之正當權源
    ？
五、本院之判斷：
　㈠系爭土地於58年9月30日土地總登記時劃定為國有之原住民保
    留地，管理者為原住民族委員會。系爭土地在南投縣山地人
    民使用山地保留地未辦登記租用土地調查清冊、臺灣省南投
    縣仁愛鄉山地保留地土地調查清冊、臺灣省南投縣仁愛鄉翠
    巒段山地保留地地籍清冊，均記載使用人為陳忠義，71年間
    使用人改登記為林梅蓮（陳忠義之配偶）。又依南投縣仁愛
    鄉公所84年度調查現況情形，使用人為高明輝；權源類別：
    轉讓；地上物情形：種植茶樹（一年生），原使用人為山胞
    陳忠義。系爭土地自77年7月20日後由高明輝及被告使用迄
    今，原告於上開期間並未實際占有使用系爭土地，高明輝於
    110年1月11日死亡後，其繼承人為被告；原告為陳忠義之女
    ，陳忠義與陳正義為兄弟等情，為兩造所不爭，自堪認屬實
    。
　㈡按確認法律關係之訴，非原告有即受確認判決之法律上利益
    者，不得提起之；確認證書真偽或為法律關係基礎事實存否
    之訴，亦同。民事訴訟法第247條第1項定有明文。又民事訴
    訟法第 247條所謂即受確認判決之法律上利益，係指因法律
    關係之存否不明確，致原告在私法上之地位有受侵害之危險
    ，而此項危險得以對於被告之確認判決除去之者而言，故
    確認法律關係成立或不成立之訴，苟具備前開要件，即得謂
    有即受確認判決之法律上利益，縱其所求確認者為他人間之
    法律關係，亦非不得提起。因此，占有雖為事實狀態，然若
    占有之事實為法律關係之基礎事實，仍得提起確認之訴。經
    查：原告請求確認其就系爭土地有使用權存在，而為被告所
    否認，又被告是否占有使用系爭土地，為原告得否向被告請
    求將系爭土地上之系爭農作物移除及返還該部分土地之基礎
    事實，乃屬法律關係基礎事實之確認，且經本院確認後，得
    作為原告上開請求之依據，則原告該不安之法律狀態得以判
    決除去之，故原告請求確認其對系爭土地有使用權存在，即
    有確認利益。
　㈢按當事人主張有利於己之事實者，就其事實有舉證之責任，
    民事訴訟法第277 條本文定有明文。又對於物有事實上管領
    之力者，為占有人。民法第940條亦有明文。經查：
　⒈系爭土地在南投縣山地人民使用山地保留地未辦登記租用土
    地調查清冊、臺灣省南投縣仁愛鄉山地保留地土地調查清冊
    、臺灣省南投縣仁愛鄉翠巒段山地保留地地籍清冊，均記載
    使用人為陳忠義，71年間使用人改登記為林梅蓮（陳忠義之
    配偶）。又依南投縣仁愛鄉公所84年度調查現況情形，使用
    人為高明輝；權源類別：轉讓；地上物情形：種植茶樹（一
    年生），原使用人為山胞陳忠義等情，業如前述，足見系爭
    土地之原使用人為陳忠義，71年間改登記為林梅蓮，惟高明
    輝至少自84年間起已因轉讓而占有使用系爭土地並於其上種
    植茶樹。
　⒉另觀諸高明輝與陳忠義之弟陳正義於77年7月20日簽立之系爭
    讓渡契約記載略以：陳正義將系爭土地自願讓與高明輝，以
    後系爭土地耕作權及地上物全部永久成為高明輝所有，系爭
    土地及地上物補償為新臺幣15,000元，於簽約同時全部付清
    陳正義，陳正義完全出於自願上述並放棄一切權利義務等語
    （見本院卷第51頁）。復審酌原告自承：陳忠義之子陳忠誠
    於77年7月20日前有使用系爭土地，嗣因陳忠義死亡，林美
    蓮與陳忠誠即搬到谷關，嗣該二人因車禍而同日死亡，陳正
    義即聯繫原告辦理系爭土地之相關事宜等語（見本院卷第28
    6頁、第465頁）。則依系爭讓渡契約簽立之日為77年7月20
    日，且斯時陳忠義已死亡（65年9月28日死亡）且系爭土地
    登記71年間使用人已改登記為林梅蓮，而林梅蓮與陳忠誠於
    77年7月20日前已即搬至谷關，自簽立系爭讓渡契約後，高
    明輝及被告迄今占有使用系爭土地已逾30餘年，期間未見渠
    等有何爭議，或林梅蓮有何舉措以維權益，足見林梅蓮應有
    授權陳正義簽立系爭讓渡契約且系爭讓渡契約之標的為系爭
    土地，簽立系爭讓渡契約後改由高明輝占有使用系爭土地，
    則原告對於系爭土地是否有實質管領力乙節，即非無疑。
　⒊原告雖主張系爭讓渡契約約定將系爭土地耕作權讓與，已違
    反原住民保留地開發管理辦法第15條之規定，依民法第71條
    規定，應屬無效等等。然而：
　⑴按原住民取得原住民保留地之耕作權、地上權、承租權或無
    償使用權，除繼承或贈與於得為繼承之原住民、原受配戶內
    之原住民或3 親等內之原住民外，不得轉讓或出租，原住民
    保留地開發管理辦法第15條第1 項固定有明文。次按法規明
    定自公布或發布日施行者，自公布或發布之日起算至第3 日
    起發生效力，中央法規標準法第13條亦定有明文。又原住民
    保留地開發管理辦法於79年3月26日公布時原名山胞保留地
    開發管理辦法，於該法第1條載明：「本辦法依山坡地保育
    利用條例第37條及農業發展條例第17條第2項訂定之」。足
    見該辦法係行政院依山坡地保育利用條例第37條及農業發展
    條例第17條第2項規定，授權制定之行政命令，而山坡地保
    育利用條例係65年4月29日公布施行；農業發展條例則係62
    年9月3日公布施行，則在原住民保留地開發管理辦法公布施
    行適用之前所為之轉讓行為，依法律不溯及既往原則，自無
    該管理辦法之適用餘地。再按，臺灣省政府為促進山地保留
    地之合理使用，曾於49年4月12日公布臺灣省山地保留地管
    理辦法。另觀諸臺灣省山地保留地管理辦法第8條第1項規定
    ：「山地人民依前條規定取得或使用之土地及權利暨基地、
    林地上之土地改良物…不得讓與、轉租或設定負擔，並不得
    在取得耕作權、地上權期間內預期轉讓所有權」，同辦法第
    65條第1項復規定：「山地人民違反第8條第1項之規定，將
    其取得及使用之土地及其權利暨基地、林地上之土地改良物
    非法讓與、轉租、交換或設定其他負擔，或在取得耕作權、
    地上權期間內預期轉讓所有權者，終止其租賃或使用契約或
    訴請法院判決確定後撤銷其耕作權或地上權…」。則違反臺
    灣省山地保留地管理辦法第8條第1項規定，亦即山地人民在
    未取得所有權之前，將其取得之使用權轉讓，僅生主管機關
    得終止租賃或使用契約之法律效果，尚難認已構成違反民法
    第71條所稱禁止規定之行為。又繼承，因被繼承人死亡而開
    始。繼承人自繼承開始時，除本法另有規定外，承受被繼承
    人財產上之一切權利、義務。民法第1147條、第1148條第1 
    項定有明文。
　⑵因此，系爭讓渡契約係於77年7月20日簽立並約定讓渡系爭土
    地之使用權或耕作權，則系爭土地關於系爭讓渡契約之效力
    ，依上開說明，自應受臺灣省山地保留地管理辦法所規範，
    系爭讓渡契約關於上開讓渡之效力，僅生主管機關得終止租
    賃或使用契約之法律效果，尚難認已構成違反民法第71條所
    稱禁止規定之行為，故系爭讓渡契約自屬有效。而陳正義及
    林梅蓮既已依系爭讓渡契約之約定將系爭土地之使用權或耕
    作權讓渡高明輝，被告為高明輝之繼承人，依上開規定，自
    應繼承高明輝之一切權利、義務（含系爭讓渡契約之權利、
    義務），益徵原告就系爭土地未具事實上管領力。是原告上
    開主張，即非可採。
　⒋基上，原告就其對系爭土地是否具實質管領力，並未舉證以
    實其說，且系爭讓渡契約仍屬有效。是原告主張其就系爭土
    地對被告有使用權存在，核屬無據。
　㈣再者，占有人，其占有被侵奪者，得請求返還其占有物；占
    有被妨害者，得請求除去其妨害。民法第962條前段及中段
    固有明文。惟民法上之占有物返還請求權之行使，係以占有
    人之占有被侵奪為要件；如非物之占有人，縱對於該物有合
    法使用收益之權源，亦不能行使此項權利。又所謂占有人，
    必就其占有物有事實上之管領力，否則，即使對於占有物有
    合法之權源，亦不能本於占有請求返還。經查：陳正義及林
    梅蓮已依系爭讓渡契約之約定將系爭土地之使用權或耕作權
    讓渡高明輝，被告為高明輝之繼承人，即已繼受系爭讓渡契
    約之權利、義務，原告就系爭土地未具事實上管領力等情，
    業經本院認定如上，則原告自不得依民法第962條規定以其
    占有被侵奪為由請求被告將系爭土地上之系爭農作物移除並
    返還該部分土地。
　㈤另按占有人之物上請求權，自侵奪或妨害占有，或危險發生
    後，1 年間不行使而消滅。民法第963 條定有明文。又占有
    物返還請求權之消滅時效應自侵奪占有時起算，占有妨害除
    去請求權則自妨害占有時起算，倘妨害之行為業已停止，但
    妨害之行為造成之狀態仍繼續存在者，仍係自妨害行為時起
    算，否則若自占有或妨害之繼續狀態起算，則民法第963 條
    將無適用之餘地。經查：原告自承其自84年間即由母親告知
    而知悉系爭土地由被告占有使用等語（見本院卷第466頁）
    。足見原告自84年間起對於被告占有使用系爭土地乙節，自
    應知之甚稔。則原告最遲亦應自斯時即知悉損害及賠償義務
    人，惟迄於110 年11月3日始依民法第962條等規定提起本件
    訴訟（見本院卷第11頁），依上開規定，其請求權已因1 年
    之時效經過而消滅。是被告所為時效抗辯，亦於法有據。
六、綜上所述，原告對於系爭土地未具實質管領力，且其占有人
    之物上請求權已因1 年之時效經過而消滅。從而，原告主張
    確認原告就系爭土地有使用權存在及依民法第962條之規定
    請求被告應將系爭土地上系爭農作物移除並將該部分土地返
    還原告，均無理由，應予駁回。又原告之訴既經駁回，其假
    執行之聲請即失所附麗，應併予駁回。
七、本件待證事實已臻明確，兩造其餘之攻擊、防禦方法，經本
    院斟酌後，認均不足以影響本判決之結果，自無逐一詳予論
    駁之必要，併此敘明。
八、訴訟費用負擔之依據：民事訴訟法第78條。
中　　華　　民　　國　　111 　年　　11　　月　  11  　日
                  民事第二庭  法　官　鄭順福
以上正本係照原本作成
如對本判決上訴，須於判決送達後20日內向本院提出上訴狀。如
委任律師提起上訴者，應一併繳納上訴審裁判費。
中　　華　　民　　國　　111 　年　　11　　月　  11　　日
                              書記官　施涵雯